【裁判字號】    97,台上,1176
【裁判日期】    970320
【裁判案由】    違反商業會計法等罪
【裁判全文】
最高法院刑事判決            九十七年度台上字第一一七六號
上  訴  人  甲○○
上列上訴人因違反商業會計法等罪案件，不服台灣高等法院中華
民國九十四年三月二十三日第二審判決（九十三年度上訴字第三
二九七號，起訴案號：台灣台北地方法院檢察署九十三年度偵字
四一六九號），提起上訴，本院判決如下：
    主  文
上訴駁回。
    理  由
按裁判上一罪案件之重罪部分得提起第三審上訴，其輕罪部分雖
不得上訴，依審判不可分原則，第三審法院亦應併予審判，但以
重罪部分之上訴合法為前提，如該上訴為不合法，第三審法院既
應從程序上予以駁回，而無從為實體上判決，對於輕罪部分自無
從適用審判不可分原則，併為實體上審判。又刑事訴訟法第三百
七十七條規定，上訴於第三審法院，非以判決違背法令為理由，
不得為之。是提起第三審上訴，應以原判決違背法令為理由，係
屬法定要件。如果上訴理由書狀並未依據卷內訴訟資料，具體指
摘原判決不適用何種法則或如何適用不當，或所指摘原判決違法
情事，顯與法律規定得為第三審上訴理由之違法情形，不相適合
時，均應認其上訴為違背法律上之程式，予以駁回。本件原判決
撤銷第一審關於逃漏稅捐部分之科刑判決，改判仍論上訴人甲○
○以公司負責人為納稅義務人，以不正當方法逃漏稅捐罪，處有
期徒刑肆月，並諭知如易科罰金之折算標準。另維持第一審認上
訴人犯共同商業負責人，明知為不實事項而填製會計憑證、行使
業務上登載不實文書等罪，依修正前刑法牽連犯規定，從一重論
上訴人以共同商業負責人，明知為不實事項而填製會計憑證罪，
處有期徒刑月，並諭知如易科罰金之折算標準部分之判決，駁
回上訴人該部分在第二審之上訴。並就上開二罪所處之刑，定應
執行刑為有期徒刑陸月，及諭知如易科罰金之折算標準。係依憑
上訴人之部分供詞（坦承：伊係榮國企業股份有限公司《下稱榮
國公司》負責人，及曾以胡松竹提供之江麗華、周成義、周成善
《下稱江麗華等三人》之身分證影本製作扣繳憑單並報稅等事實
）、告訴人江麗華之代理人周守常（即被害人江麗華之夫；周成
義、周成善之父，原判決誤載為告訴人）之指訴（指證：上訴人
係榮國公司負責人，確有如原判決事實欄所載不實虛報江麗華等
三人之薪資所得等語）、被害人周成義之陳述（陳稱：伊未替胡
松竹工作等情）、證人即已定讞之共犯胡松竹（證稱：上訴人於
民國八十八年底要伊代尋人頭報稅，伊透過陳盈翠經由陳志宏拿
到江麗華等三人之身分證影本後，伊再交給上訴人；江麗華等三
人實際上未在榮國公司工作，伊與榮國公司間亦無任何承攬關係
等情）、證人陳志宏（證述：陳盈翠打電話詢問有無人頭身分證
可供報稅，每張身分證代價新台幣《下同》二千元，伊將上情告
訴周成善，由周成善交付江麗華等三人之身分證影本予伊，伊再
交予陳盈翠等經過）等人之證供；並參酌卷附榮國公司八十八年
度營利事業所得稅核定書、江麗華等三人之各類所得扣繳暨免扣
繳憑單影本三份、榮國公司八十八年一至十二月份薪資表、台北
市國稅局九十二年九月二十四日財北國稅審三字第０九二０二三
五０九六號函（載有若榮國公司虛報江麗華等三人薪資五十二萬
五千元屬實，則逃漏營利事業所得稅十三萬一千二百五十元之旨
）等證據資料，而為論斷，已敘述其所憑之證據及認定之理由。
而以上訴人否認犯罪，辯稱：胡松竹確有承包榮國公司之房屋修
繕工程，伊相信胡松竹有僱請江麗華等三人並已支付工資，伊是
依據胡松竹所提之資料而申報所得，應係胡松竹逃漏稅，況伊已
補繳稅款，並無逃漏稅云云，係卸責之詞，不足採取，亦已依憑
卷證資料，在理由內詳加指駁。從形式上觀察，原判決並無足以
影響判決結果之違法情形存在。上訴意旨略稱：(一)、周守常之指
訴及陳志宏之證言，僅能證明提供人頭身分證係依胡松竹之指示
，尚不能證明受上訴人之指示，原審係以胡松竹之供述（自白）
為上訴人有罪判決之唯一證據，未調查其他補強證據即逕為判決
，違背刑事訴訟法第一百五十六條第二項之規定。(二)、胡松竹與
榮國公司間訂立之承包施工約定書（下稱約定書）係胡松竹親筆
簽署，且其第一條記載之承包標的，與台北市土木技師公會鄰房
現況鑑定報告書所載標的相同，足見胡松竹確有承包榮國公司之
工程。又約定書第五條記載簽約當日即支付胡松竹一萬元作為定
金，上訴人已提出經胡松竹簽名之請款單、臨時工契約書及代領
、代發工資明細表等，足證胡松竹確已向榮國公司代為具領工人
之工資。原審就前開有利於上訴人之證據，恝置不論，且未於判
決中說明不予採取之理由，有判決理由不備之違法。(三)、依陳志
宏之證述，提供身分證者已知係充當人頭報稅，是否為共犯？原
判決未於理由內說明，亦有判決不載理由之違法。(四)、約定書第
八條載有胡松竹可自行鳩工施作之約定，江麗華等三人與榮國公
司間之僱用臨時工契約書，介紹人欄有胡松竹之簽名，外觀上足
使人相信江麗華等三人係由胡松竹所僱用，上訴人並未要求胡松
竹代為尋找人頭資料，以申報榮國公司薪資費用，原判決認定事
實有誤，真正犯罪者係胡松竹、江麗華等三人及陳志宏等語。惟
查：(一)、原判決並非僅憑胡松竹之供述，為認定本件犯罪事實之
唯一證據，已如前述，上訴意旨未依卷內訴訟資料而為指摘，自
非合法之第三審上訴理由。(二)、證據之取捨及事實之認定，係屬
事實審法院自由判斷之職權，此項職權之行使，倘未違背客觀存
在之經驗法則與論理法則，即不得任意指為違法。原判決於理由
內說明：卷附約定書及江麗華等三人與榮國公司間之僱用臨時工
契約書均為虛偽簽具，據胡松竹於第一審結證明確，參以上訴人
為掩飾虛報薪資等犯行而企圖與胡松竹勾串證詞，以僱請吳仲立
律師替胡松竹辯護為條件，央求胡松竹謊稱確有承包榮國公司之
工程，嗣胡松竹決定說出實情時，吳仲立律師即表示不再出庭辯
護等情，亦據胡松竹供述甚明，並有上述對話錄音帶及其譯文，
暨經第一審於九十二年度訴字第七四六號胡松竹偽造文書一案勘
驗該錄音帶之勘驗筆錄在卷可資佐證，益徵胡松竹所言為可採信
，而認胡松竹為榮國公司尋覓人頭，供榮國公司申報營利事業所
得稅係受上訴人之指示。並以倘上訴人所辯胡松竹確有承包榮國
公司之工程，則江麗華等三人理應由胡松竹僱用，而非榮國公司
僱用，江麗華等三人自無向榮國公司受領薪資之理，認定上訴人
確有虛偽申報江麗華等三人薪資所得等理由明確（見原判決第四
、五頁，理由二、(五)）。則前揭臨時工契約書等既認係虛偽簽具
，自不足為上訴人有利之認定，核無判決不備理由之違法情形，
上訴意旨執此指摘，要非適法之第三審上訴理由。(三)、第三審應
以原判決所確定之事實為基礎，以審查原判決有無違背法令。原
判決並未於事實欄認定提供身分證者係共同正犯，其於理由就此
部分未予說明，自無違法之可言。上訴意旨執此指摘，顯非適法
之第三審上訴理由。(四)、其餘上訴意旨經核係置原判決所為明白
論斷於不顧，仍持已為原判決指駁之陳詞再事爭辯，及對於事實
審法院取捨證據與自由判斷證據證明力之職權行使，徒以自己之
說詞，泛指其為違法，難認已符合首揭法定之第三審上訴要件。
應認其關於以不正當方法逃漏稅捐，及明知為不實事項而填製會
計憑證部分之上訴為違背法律上之程式，均應予駁回。至上訴人
所犯刑法第二百十六條之行使第二百十五條業務上登載不實文書
罪部分，為刑事訴訟法第三百七十六條第一款所列之案件，原不
得上訴於第三審法院，因得上訴第三審之明知為不實事項而填製
會計憑證部分，其上訴既非合法，而應從程序上予以駁回，則牽
連之行使業務上登載不實文書罪部分，自無從併為實體上審判，
應併予駁回。
據上論結，應依刑事訴訟法第三百九十五條前段，判決如主文。
中    華    民    國  九十七  年    三    月   二十   日
                      最高法院刑事第十一庭
                          審判長法官  邵  燕  玲
                                法官  李  伯  道
                                法官  孫  增  同
                                法官  吳      燦
                                法官  李  英  勇
      本件正本證明與原本無異
                                      書  記  官
中    華    民    國  九十七  年    三    月  二十六  日
                                                 w


司法院資訊處製作；財團法人民間司法改革基金會備份。
